臺灣板橋地方法院民事判決　　　　　　　　　　　　　　九十二年度簡上字第一號
　　上　訴　人　甲○○
　　訴訟代理人　李富湧律師
　　複訴訟代理　陳垚祥律師
　　被　上訴人　丙○○
　　訴訟代理人　乙○○
右當事人間分配表異議之訴事件，上訴人對於中華民國九十一年十一月四日臺灣板橋
地方法院三重簡易庭八十九年度重簡字第一六五三號第一審判決提起上訴，本院於民
國九十三年五月五日辯論終結，判決如左：
    主  文
上訴駁回。
第二審訴訟費用由上訴人負擔。
    事實及理由
一、本件被上訴人起訴主張：
（一）被上訴人聲請鈞院八十八年度執金字第一一一九八號清償債務事件，於八十八
      年八月二十七日執行查封訴外人陳輝弘所有，坐落臺北縣三重市○○○路一四
      一巷四十八弄一號，未辦保存登記之房屋一棟，詎上訴人竟於八十九年一月十
      六日持鈞院八十八年度票字第八四二三號本票裁定聲明參與分配，執行名義之
      債權為陳輝弘所簽發，發票日及到期日均八十八年八月二十八日、票面金額新
      臺幣（下同）一百四十萬元之本票（以下簡稱系爭本票）。嗣上開房屋於八十
      九年七月十九日拍定，由上訴人以五十九萬元買受，鈞院於八十九年十月九日
      作成分配表（嗣於同年十月二十日經更正），通知債權人於同年十月二十四日
      實行分配。然上訴人據以聲明參予分配之本票債權為假債權，其本票債權並不
      存在，不得列入分配，被上訴人因而於同年十月二十四日具狀聲明異議，詎上
      訴人於同年十二月一日為反對之陳述。為此依強制執行法第四十一條規定，提
      起本件分配表異議之訴（原審判決本院八十八年度執金字第一一一九八號清償
      債務強制執行事件，於民國八十九年十二月二十日製作之分配表所列次序五，
      債權人即上訴人分配金額新臺幣二十五萬八千二百二十三元，應予剔除，不得
      列入分配，並駁回被上訴人其餘之訴，被上訴人就其敗訴部分並未聲明不服而
      告確定）。
（二）上訴人主張陳輝弘積欠其一百四十萬元借款債權，並協議由陳輝弘將上開房屋
      讓渡與上訴人云云，與上訴人因法院拍賣取得上開房屋所有權乙節不符，並違
      反經驗法則，蓋以，果上訴人對陳輝弘確有一百四十萬元借款債權，何以於被
      上訴人聲請法院拍賣上開房屋時，上訴人並無提出異議，最後猶願以五十九萬
      元拍賣取得上開房屋所有權？且若陳輝弘已將上開房屋讓渡與上訴人，何以上
      訴人未接管房屋並將
      ？再者，上訴人自陳其與陳輝弘間之借款不是整筆借的，而是五萬、七萬的借
      ，因為是好朋友，所以沒有要求陳輝弘簽收據等語；然陳輝弘稱其每次借款三
      、五萬，陳述已相歧，又未見雙方就借款利息及還款時間等重要事項有何約定
      ，復未就收受款項作何用途及金融機構之提存款紀錄舉證說明，顯與常情相違
      。況被上訴人另案對上訴人及陳輝弘提出偽造文書告訴，經測謊結果，證明其
      二人均說謊，上訴人及陳輝弘所涉偽造文書案件，經檢察官偵查終結後提起公
      訴，亦經鈞院判決二人有罪確定，益徵渠等之債權並不實在。
（三）聲明：上訴駁回。
二、上訴人抗辯：
（一）上訴人與訴外人陳輝弘為朋友關係，陳輝弘自八十年間起陸續向上訴人借款，
      至八十五年止共積欠一百四十萬元。因陳輝弘無力清償上開借款，經雙方協議
      ，陳輝弘將其所有上開違章建築房屋作價一百四十萬元賣給上訴人，俟將來政
      府發放拆遷補償費時，由上訴人領取受償，雙方並於八十五年二月十三日至洪
      堯應代書事務所簽立讓渡書。因上開房屋係違章建築，未辦保存登記，無法移
      轉，又因陳輝弘無處可居，且該屋即將拆除，上訴人遂同意陳輝弘繼續居住原
      屋，而未辦理交屋。
（二）嗣上開房屋於八十八年八月二十七日遭查封，陳輝弘告知上訴人房屋遭查封之
      情事，雙方乃於翌日合意解除八十五年二月十三日之讓渡買賣協議，由陳輝弘
      另行簽發系爭面額一百四十萬元之本票交付上訴人，憑以行使債權。上訴人隨
      即聲請法院裁定准予強制執行，並改以債權人身分，聲請參予配，自然不再向
      法院提出異議。此外，八十九年七月十九日鈞院民事執行處第四次拍賣之底價
      為五十二萬元，上訴人事先已探聽得該房屋拆除時可獲得救濟金七十多萬元，
      標取後尚可領取救濟金彌補損失，遂以五十九萬元標得，最後並由三重市公所
      得領救濟金七十三萬九千零五元，上訴人以上行為，僅是依法行使權利，並無
      違背社會經驗法則。
（三）上訴人與陳輝弘當初係約定讓渡違章建築房屋，再由上訴人從領取的救濟金求
      償，乃民法第三百二十條規定之新債清償。事後房屋遭查封，上訴人無法依預
      定方式受償，為情事變更，新債務不履行時，舊債務仍不消滅，故上訴人之票
      據債權及原因關係債權，均得行使。原審判決將系爭分配表中上訴人原列入分
      配之金額二十五萬八千二百二十三元剔除，不得列入分配，殊有違誤。
（四）聲明：(一)原判決不利上訴人部分廢棄。(二)右廢棄部分，被上訴人在第一審之訴
      駁回。
三、兩造不爭執之事實：
（一）被上訴人聲請本院八十八年度執金字第一一一九八號清償債務事件，於八十八
      年八月二十七日執行查封訴外人陳輝弘所有，坐落臺北縣三重市○○○路一四
      一巷四十八弄一號，未辦保存登記之房屋一棟。上訴人於八十九年一月十六日
      持本院八十八年度票字第八四二三號本票裁定聲明參與分配，執行名義之債權
      為陳輝弘所簽發，發票日及到期日均為八十八年八月二十八日、票面金額一百
      四十萬元之本票。嗣上開房屋於八十九年七月十九日拍定，由上訴人以五十九
      萬元買受，本院於八十九年十月九日作成分配表（嗣於同年十月二十日經更正
      ），通知債權人於同年十月二十四日實行分配，被上訴人於八十九年十月十六
      日收受通知，旋於同年十月二十四日具狀聲明異議，經執行法院通知上訴人，
      上訴人於同年十二月一日為反對之陳述，被上訴人乃於同年十一月二十二日提
      起本件分配表異議之訴，合於分配表異議之訴之形式要件等情，為兩造所不爭
      執，並經本院依職權調取本院上開執行事件卷宗查明無訛。
（二）被上訴人另案對上訴人及陳輝弘提出偽造文書告訴，經檢察官偵查終結後提起
      公訴，並經本院刑事庭九十二年度易字第二一三七號判決二人有罪確定之事實
      ，亦為兩造所不爭執，並有上開刑事判決影本一件可證。
四、本件被上訴人主張上訴人據以聲明參予分配之本票債權為假債權，本票債權不存
    在等語；上訴人則抗辯稱系爭本票係陳輝弘為清償其負欠上訴人之借款債務，而
    簽發交付上訴人，其與陳輝弘間確有借貸關係存在等語。
（一）按稱消費借貸者，謂當事人約定，一方移轉金錢或其他代替物之所有權於他方
      ，而他方以種類、品質、數量相同之物返還之契約；又消費借貸，因金錢或其
      他代替物之交付而生效力，修正前民法第四百七十四條、第四百七十五條分別
      定有明文（本件上訴人主張借貸關係發生於民國八十一年至八十五年間，故應
      適用舊法）。
（二）上訴人雖提出房屋讓渡證書影本一件、股東名簿影本一件、上訴人之存款往來
      帳卡列印表影本及存摺影本各一件為證，並於原審聲請訊問證人陳輝弘、洪堯
      應，欲行證明其與陳輝弘間之借貸關係存在。然查：
  １、證人陳輝弘於原審證述稱：伊從八十年到八十五年間陸續向上訴人借錢，每次
      都借三、五萬元，累積到後來共一百四十萬元，八十五年間上訴人要求對此債
      權有交代，伊就把系爭違章建築房屋讓渡給上訴人，因為是違章，不能辦理過
      戶，所以就去代書事務所寫讓渡書，後來房子被查封，伊跑去跟上訴人說，上
      訴人說房子已經讓渡了，怎麼可以讓人家查封，所以伊就開一張本票給上訴人
      ，讓他可以參與分配等語（參見原審卷五一頁、五二頁）。惟上訴人自陳：伊
      與陳輝弘間之借款並不是整筆借的，而是五萬、七萬的借，因為是好朋友，所
      以沒有要求陳輝弘簽收據等語（參見原審卷一○四頁），互核其二人就每次借
      款金額之陳述已見相歧；且果如上訴人及證人所言，渠等借貸關係長達四、五
      年之久，均無簽寫收據憑條，每次借款又均為數萬元之款項，則於八十五年二
      月間上訴人突然向陳輝弘索四、五年間陸續發生之債務時，上訴人與陳輝弘如
      何能回憶此四、五年間發生之一筆一筆債務，而算出總金額為一百四十萬元？
      此顯有違常情！其二人間有無借貸意思表示之合致，誠非無疑！上訴人復未提
      出其確有交付各筆借款與陳輝弘之任何證據，且上訴人於台灣板橋地方法院檢
      察署九十一年度偵續字第一九五號毀損債權案件偵查中，經檢察官囑託法務部
      調查局實施測謊結果，判定上訴人稱：(一)渠有借給陳輝弘一百四十萬元(二)渠與
      陳輝弘沒有偽造系爭讓渡書、製作假債權云云，均呈情緒波動反應，研判有說
      謊乙節，亦有法務部調查局九十二年三月二十一日調科參字第０９２０００７
      ９５２０號測謊報告書附於偵查卷內可憑。綜上情以觀，被上訴人主張上訴人
      與陳輝弘間票據原因之借貸關係為虛偽，應屬有據。
  ２、至於證人洪堯應於原審證述稱：讓渡書確實是在伊的代書事務所簽的，何時簽
      的時間已經忘了，那時是上訴人與陳輝弘一起來要伊寫讓渡書，他們並沒有說
      他們間的債權債務問題，伊不曉得他們間的債務關係等語（參見原審卷一○三
      頁）。依其證詞之內容，僅能證明該讓渡證書形式上為真正；並不能證明該讓
      渡書之內容亦屬真實之法律關係，或上訴人與陳輝弘間確有借貸關係存在。
  ３、綜前所述，上訴人所提出之證據，經核均不足以反證證明其對陳輝弘間確有一
      百四十萬元之票據原因借款債權存在，則被上訴人主張上訴人據以聲明參予分
      配之本票債權不存在，即屬可採。
五、從而被上訴人依強制執行法第四十一條規定提起本件訴訟，請求將本院八十八年
    度執金字第一一一九八清償債務強制執行事件，於八十九年十二月二十日作成之
    分配表所載次序五債權人即上訴人原列入分配之金額二十五萬八千二百二十三元
    剔除，不得列入分配，於法並無不合，應予准許。原審於上開金額之範圍內判決
    被上訴人勝訴，並無違誤。上訴意旨仍指摘原判決不當，求予廢棄改判，為無理
    由，應予駁回其上訴。
六、本件事證已臻明確，兩造其餘主張陳述及所提之證據，均毋庸再予審酌，附此敘
    明。
七、結論：本件上訴為無理由，依民事訴訟法第四百三十六條之一第三項、第四百四
    十九條第一項、第七十八條，判決如主文。
中　　　華　　　民　　　國　　九十三　　年　　　五　　　月　　二十六　　日
                                臺灣板橋地方法院民事第三庭
                                    法  官  黃麟倫
                                    法  官  陳映如
                                    法  官  許月珍
右正本證明與原本無異
本判決不得上訴。
中　　　華　　　民　　　國　　九十三　　年　　　五　　　月　　二十六　　日
                                    書記官  劉昌明
